【裁判字號】    99,上訴,1719
【裁判日期】    991116
【裁判案由】    毒品危害防制條例
【裁判全文】
臺灣高等法院高雄分院刑事判決        99年度上訴字第1719號
上  訴  人
即  被  告  甲○○
選任辯護人  陳富勇律師
上列上訴人因毒品危害防制條例案件，不服臺灣高雄地方法院99
年度訴字第607 號中華民國99年9 月1 日第一審判決（起訴案號
：臺灣高雄地方法院檢察署99年度偵字第1694號），提起上訴，
本院判決如下：
    主  文
原判決關於甲○○共同販賣第一級毒品未遂部分撤銷。
甲○○共同販賣第一級毒品未遂，處有期徒刑陸年捌月；扣案海
洛因參拾柒包（驗前淨重合計參點壹參公克，驗後淨重合計參點
零玖公克，空包裝總重柒點玖壹公克，含包裝袋參拾柒只），均
沒收銷燬；其中貳拾包海洛因所捲入之吸管貳拾支、插置門號Ｚ
000000000號SIM 卡之行動電話壹具及空吸管拾支，均
沒收；扣案共同販賣毒品所得新臺幣伍佰元，應與張溥麟連帶沒
收。
    事  實
一、張溥麟、甲○○均明知海洛因為毒品危害防制條例第2 條第
    2 項第1 款所定之第一級毒品，非經許可不得販賣。緣李宜
    祥因決心戒毒於民國98年12月30日下午3 時4 分許前往高雄
    市政府前鎮分局，檢舉其施用海洛因之來源，並配合警方查
    緝，於同日17時16分、17時17分，以裝設在高雄市前鎮區○
    ○○路78號全家便利超商之公用電話門號00-0000000號，撥
    打甲○○持用之行動電話門號0000000000號，向原已有意圖
    營利販賣海洛因犯意之甲○○佯稱要購買500 元之海洛因1
    包，甲○○立即應允之，與李宜祥約定在高雄市前鎮區○○
    ○路之原住民委員會前公園交易，並指示張溥麟開車前往約
    定地點，張溥麟乃與甲○○共同基於意圖營利販賣第一級毒
    品之犯意聯絡，駕駛車牌號碼ZP-0437 號自用小客車攜帶毒
    品海洛因，搭載甲○○前往高雄市前鎮區○○○路之原住民
    委員會前公園，甲○○、張溥麟先抵達即下車，甲○○並坐
    在公園某椅子上等候，李宜祥約於同日下午5 時50分許抵達
    ，隨即交付買賣海洛因價金500 元予張溥麟，正待甲○○從
    公園椅子拿海洛因前來交付之際，李宜祥即打信號通知現場
    埋伏之員警，甲○○、張溥麟乃當場為埋伏員警逮捕，甲○
    ○、張溥麟雖均有販賣第一級毒品海洛因之故意，且已著手
    實施販賣毒品之行為，惟因李宜祥僅係配合警方查緝甲○○
    、張溥麟，並無販入毒品之真意，雙方意思表示無從為一致
    ，而販賣未遂。員警當場扣得張溥麟所有李宜祥當日交付之
    販賣海洛因所得現金500 元及甲○○所有聯絡販賣海洛因事
    宜之插置門號0000000000號SIM 卡之行動電話1 具，並在甲
    ○○坐過的公園椅子旁扣得海洛因2 包（驗前淨重合計0.27
    公克，驗後淨重合計0.26公克，空包裝總重0.44公克，其中
    1 包套有吸管），另於98年12月30日下午6 時30分許徵得張
    溥麟同意，搜索上開車牌號碼ZP-0437 號自用小客車扣得海
    洛因35包（驗前淨重合計2.86公克，驗後淨重合計2.83公克
    ，空包裝總重7.47公克，其中19包套有吸管）、張溥麟所有
    預備販賣海洛因而分裝毒品使用之空吸管10支。
二、案經高雄市政府警察局前鎮分局報請臺灣高雄地方法院檢察
    署檢察官偵查起訴。
    理  由
壹、程序事項：
一、按警察機關在偵查販毒等重大危害社會治安且又屬難以偵查
    之案件時，常使用誘捕方式辦案，此等辦案方式在不違反人
    身自由之不可受侵犯之憲法基本人權保障下，非不得為之，
    所蒐集而來之證據資料，亦非不得顯現於公判庭，採為法院
    論罪科刑之依據。惟此種誘捕方式之辦案可區分為兩種，一
    為創造犯意型誘捕，一為提供機會型誘捕。前者，又稱為「
    陷害教唆」，係指行為人原無犯罪意思，因受他人（如便衣
    警察）之引誘，始生犯意，進而著手實行犯罪構成要件行為
    而言（最高法院91年臺上字第1523號判決參照），此種情形
    所取得之證據，並無證據能力。後者，又稱為「機會教唆」
    ，係指行為人原本即有犯罪之意思，其從事犯罪構成要件行
    為之犯意，並非他人所創造，警察僅係利用機會加以誘捕，
    此種情形之犯罪行為人本具有販賣毒品之犯意。如後所述，
    本件被告即屬後者之情形，其販毒之意思初非警察人員所造
    意，故警方之誘捕以及查扣物自得採為法院論罪科刑之依據
    （最高法院90年度臺上字第606 號判決參照）。
二、按被告以外之人於審判外之言詞或書面陳述，除法律有規定
    者外，不得作為證據。被告以外之人於審判外之陳述，經當
    事人於審判程序同意作為證據，法院審酌該言詞陳述或書面
    陳述作成時之情況，認為適當者，亦得為證據。當事人、代
    理人或辯護人於法院調查證據時，知有第159 條第1 項不得
    為證據之情形，而未於言詞辯論終結前聲明異議者，視為有
    前項之同意，刑事訴訟法第159 條第1 項及第159 條之5 分
    別定有明文。本判決後開引用具有傳聞證據性質之證據資料
    ，已經檢察官、被告、辯護人於準備期日對於證據能力表示
    並無意見（見本院卷第52頁至第53頁），且迄於言詞辯論終
    結之時止，均未據檢察官及被告或辯護人聲明異議，本院審
    酌該證據作成之情況，既無違法取得情事，復無關聯性明顯
    過低之情形，以為證據應屬適當，認均有證據能力。
貳、實體部分：
一、得心證之理由：
（一）、上揭販賣第一級毒品海洛因予李宜祥未遂之犯行，業據
        被告甲○○於檢察官偵查中（見偵查卷第8 頁至第10頁
        、第96頁至97頁）、檢察官聲請羈押原審法官訊問時（
        原審聲羈卷第3 頁至第4 頁）及本院審理時（見本院卷
        第49頁、第69頁）均自白不諱，核與原審共同被告張溥
        麟、證人即購毒者李宜祥證述之情節相符，且有被告上
        開插置門號0000000000號SIM 卡之行動電話1 具及海洛
        因37包扣案可佐，而上開37包海洛因，送法務部調查局
        以化學呈色法、氣相層析質譜儀分析法鑑驗結果，在
        公園椅子旁扣得之海洛因2 包均含第一級毒品海洛因成
        分，驗前淨重合計0.27公克，驗後淨重合計0.26公克，
        空包裝總重0.44公克；在張溥麟上開自小客車扣得之
        海洛因35包，均含第一級毒品海洛因成分，驗前淨重合
        計2.86公克，驗後淨重合計2.83公克，空包裝總重7.47
        公克，純度28.23 ％、淨重0.81公克，有該局99年1 月
        26調科壹字第099230021 號濫用藥物實驗室鑑定書1 份
        附卷可稽（見偵卷第177 頁），足認被告甲○○之自白
        ，與事實相符。
（二）、證人李宜祥因決心戒毒於98年12月30日下午3時4分許前
        往高雄市政府前鎮分局，檢舉其施用海洛因之來源乙情
        ，此有檢舉筆錄在卷足憑（見警卷第18～19頁）。又被
        告甲○○持用行動電話門號0000000000號，業據其自承
        在卷（見原審卷第49頁反面），李宜祥為配合警方查緝
        毒品來源，乃於同日17時16分、17時17分，以裝設在高
        雄市前鎮區○○○路78號全家便利超商之公用電話門號
        00-0000000號，撥打甲○○持用之行動電話門號000000
        0000號，佯稱要購買500 元之海洛因1 包等情，業據證
        人李宜祥於偵查中結證明確（見偵卷第34頁），復有行
        動電話門號0000000000號與公用電話門號00-000000 號
        之通聯紀錄及00-0000000號話機資料在卷可稽（見偵卷
        第38頁；原審卷一第168 頁）。
（三）、證人李宜祥於警詢時證稱：「【問：你今日（即98年12
        月30日）是如何聯絡甲○○及張溥麟前往該公園？欲作
        何事？如何聯繫警方？】我今約17時許以公用電話撥打
        甲○○之行動電話0000000000號欲購買毒品，甲○○約
        我至高雄市前鎮區○○○路高雄市原住民委員會對面公
        園見面，我就馬上聯繫前鎮分局偵查隊員並向其說明情
        形，我約於17時50分到達現場時就看到甲○○及張溥麟
        在公園裡，我就上前將欲購買毒品海洛因之500 元交給
        張溥麟時，警方就上前逮捕甲○○及張溥麟，並在現場
        椅子下查獲2 包毒品海洛因（2 包都是0.3 公克）。」
        （見警卷第17頁）；於偵訊時具結證稱：「（問：98年
        12月30日下午5 點你用公共電話撥打0000000000的電話
        購買毒品？）是，我在高市勞工局附近的公用電話打的
        ，我撥打0000000000給甲○○，甲○○接的電話，我在
        電話裡說『我要買500 』（意思要買500 元的海洛因）
        ，甲○○就約在原住民委員會對面的公園，經過半小時
        我們在公園碰面，這次甲○○跟張溥麟一起去，我到的
        時候甲○○、張溥麟已經到了，碰面的時候我把錢交給
        張溥麟，張溥麟有收錢，張溥麟、甲○○都沒拿毒品給
        我，因為甲○○坐在公園的椅子上正在講電話，張溥麟
        跟我當時站著，張溥麟跟我說海洛因在甲○○身上，之
        後我就打信號給偵查隊，偵查隊就上前抓人」等語（見
        偵卷第34頁），核與被告甲○○於98年12月31日偵查中
        法官羈押訊問時坦承：伊於98年12月30日下午4 時許有
        販賣海洛因給李宜祥，李宜祥約於下午4 時許撥打行動
        電話門號0000000000號與伊等語（見原審99年度聲羈字
        第3 號卷第3 ～4 頁），及共同被告張溥麟於偵訊時稱
        ：98年12月30日在公園椅子下方扣到的2 包海洛因是甲
        ○○的，其中一包要賣給李宜祥，當天是甲○○下車因
        為第一個買家已經到場，交易完成後，甲○○即坐在公
        園椅子上等候包括李宜祥在內之其他買家到場（見偵卷
        第82～83頁）；於原審審理時以證人身分結稱：伊於98
        年12月30日之所以會跟甲○○前往高雄市前鎮區○○○
        路之原住民委員會前公園，係因李宜祥打電話要跟渠等
        買毒品，當時伊在開車，所以電話是甲○○接的，甲○
        ○即與李宜祥約在那裡，甲○○講完電話後跟伊說要去
        那裡，甲○○沒有將電話拿給伊讓李宜祥通話，警察在
        公園椅子下方查獲2 包海洛因係甲○○放置的等情節大
        致相符（見原審卷一，第17頁反面），且員警當天逮捕
        被告張溥麟、甲○○後，在公園椅子旁扣到2 包海洛因
        ，在被告張溥麟車上扣到海洛因35包，此有搜索扣押筆
        錄在卷足憑（見警卷第24、30頁），而上開37包海洛因
        經送驗後確均含第一級毒品海洛因成分，已如前述，足
        見證人李宜祥前揭證述，應堪採信。是以李宜祥於98年
        12月30日17時16分、同日17時17分撥打行動電話門號00
        00000000號佯裝欲購買毒品時，係被告甲○○接聽，且
        由甲○○應允之並約定在高雄市○鎮○○○路之原住民
        委員會前公園交易海洛因，甲○○隨即指示被告張溥麟
        駕車前往，張溥麟乃駕駛車牌號碼ZP-0437 號自用小客
        車搭載甲○○一起前往約定交易地點，甲○○、張溥麟
        率先抵達，甲○○乃下車坐在公園某椅子上等候，張溥
        麟則站著等候李宜祥，嗣於同日下午5 時50分許李宜祥
        抵達公園時，即上前交付買賣海洛因價金500 元予張溥
        麟，張溥麟收取後，正待甲○○拿海洛因前來交付李宜
        祥之際，李宜祥即打信號通知現場埋伏之員警，被告甲
        ○○、張溥麟即當場被逮捕，並在甲○○原坐公園椅子
        旁扣得海洛因2 包，在張溥麟上開自小客車扣到海洛因
        35包等事實，應已明確。
（四）、又證人李宜祥於偵訊時具結證稱：「（問：98年12月30
        日下午5 點你用公共電話撥打0000000000的電話購買毒
        品？）是，我在高市勞工局附近的公用電話打的，我撥
        打0000000000給甲○○，甲○○接的電話，我在電話裡
        說『我要買500 』，甲○○就約在原住民委員會對面的
        的公園，…」等語（見偵卷，頁34），是李宜祥在電話
        中僅表示「我要買500 」，而未提到購買何物，被告甲
        ○○即能明瞭李宜祥係要購買「海洛因」之意，並應允
        之，可見被告甲○○原已有販賣海洛因之犯意，並非因
        警員透過證人李宜祥之挑唆而引起，尚與使原無犯罪故
        意之人萌生犯意而實施犯罪行為之「陷害教唆」之情形
        有別。是本件應屬合法之偵查手段，而非「陷害教唆」
        ，依上所述，自得採為法院論罪科刑之依據。
（五）、再者，政府為維護人民健康及社會秩序，對於販賣毒品
        之行為查緝甚嚴，況海洛因之價格昂貴，取得不易，茍
        無利可圖，衡情一般持有毒品者，當不致輕易將持有毒
        品交付他人，且被告甲○○、共同被告張溥麟2 人與證
        人李宜祥間既均無特別交情，自無可能甘冒重大刑責，
        完全無償或以購入之成本價轉讓之，堪認被告甲○○與
        共同被告張溥麟2 人均係基於販賣以營利之意圖而為上
        開販賣第一級毒品海洛因之犯行，殆無疑義。
（六）、綜上所述，本件事證明確，被告甲○○上揭犯行，堪以
        認定。
二、論罪科刑
（一）證人李宜祥配合警方查緝而打電話向甲○○佯稱欲購買毒
      品，藉以誘捕被告甲○○、共同被告張溥麟，已如前述，
      是證人李宜祥並無購買毒品之意思，致毒品交易無從完成
      ，然被告甲○○本於販賣第一級毒品海洛因之故意，與共
      同被告張溥麟依約攜帶海洛因到約定地點，應認為已著手
      於販賣第一級毒品之實行而未完成交易，是核被告甲○○
      所為，係犯毒品危害防制條例第4 條第6 項、第1 項之販
      賣第一級毒品未遂罪。被告甲○○與共同被告張溥麟間，
      有犯意聯絡及行為分擔，均為共同正犯。其等持有第一級
      毒品海洛因之低度行為，為販賣之高度行為所吸收，均不
      另論罪。被告甲○○已著手於犯罪行為之實施而不遂，為
      未遂犯，應依刑法第25條第2 項規定減輕其刑。被告甲○
      ○於偵查及審理中均自白販賣第一級毒品未遂犯行，應依
      毒品危害防制條例第17條第2 項之規定，減輕其刑。又販
      賣第一級毒品係法定刑為「死刑、無期徒刑」之罪，罪刑
      至為嚴峻，被告甲○○固有上開販賣海洛因予他人之行為
      ，然審酌其販售毒品之數量非多，所圖得利益有限，其惡
      性及犯罪情節與大量出售海洛因以賺取鉅額利潤之大盤商
      顯屬有別，若遽處以販賣毒品罪之法定本刑，除無從藉由
      量刑顯示、區分行為人之惡性及犯罪情節輕重外，亦誠屬
      情輕法重，過於嚴苛，其犯罪情狀在客觀上足以引起一般
      同情，堪予憫恕，縱使科以法定最低刑度，猶為過重，爰
      依刑法第59條之規定酌減其刑，並依法遞減之。
（二）原審認被告甲○○販賣第一級毒品未遂部分罪證明確，予
      以論罪科刑，固非無見；惟按毒品危害防制條例第17條第
      2 項關於「犯第4 條至第8 條之罪於偵查及審判中均自白
      者，減輕其刑。」之規定，旨在獎勵犯罪人之悛悔，同時
      使偵查或審判機關易於發現真實，以利毒品查緝，俾收防
      制毒品危害之效；故不論該被告之自白，係出於自動或被
      動、簡單或詳細、一次或多次，並其自白後有無翻異，苟
      其於偵查及審判中均有自白，即應依法減輕其刑（最高法
      院98年度台上字第6928號刑事判決參照）。本件被告甲○
      ○於原審審理中雖否認有上開販賣毒品未遂之犯行，惟其
      於本院審理中已自白坦承犯行，依上開規定及說明，應依
      法減輕其刑，原審未及審究，尚有未合。被告上訴意旨以
      願坦承犯行，請求依法減輕其刑，為屬有據，自應由本院
      將原判決關於被告販賣第一級毒品未遂部分撤銷改判。
（三）爰審酌被告甲○○明知海洛因對於人體有莫大之危害，為
      圖一己之私利，竟漠視毒品之危害性，而為販毒行為，敗
      壞社會治安，嚴重戕害國民身心健康，於偵審中供詞反覆
      ，飾詞卸責，於原審一再否認犯行，犯後態度並非良好，
      然於本院審理時已知悔悟  而坦承犯行，及其素行、犯罪
      動機、目的、手段、家庭經濟狀況及販賣海洛因之數量、
      販賣所得價金等一切情狀，量處如主文所示之刑。
（四）按毒品危害防制條例第19條第1 項關於沒收之規定，係採
      義務沒收主義，犯同條例第4 條至第9 條、第12條、第13
      條或第14條第1 項、第2 項之罪者，其供犯罪所用之物或
      因犯罪所得之財物，且屬犯人所有者，即應依該規定沒收
      ，法院無審酌之餘地，並不以專供犯罪所用之物為限（最
      高法院93年度台上字第1360號、第1365號、92年度台上字
      第2608號判決意旨參照）。又按共同正犯之犯罪所得為現
      款時，因係合併計算，且於全部或一部不能沒收時，以其
      財產抵償之，為避免執行時發生重複沒收、抵償之情形，
      故各共同正犯之間係採連帶沒收主義，於裁判時應諭知連
      帶沒收，不得就全體共同正犯之總所得，對各該共同正犯
      分別重複諭知沒收（最高法院95年度臺上字第6501號判決
      意旨參照）。本件扣案插置門號0000000000號行動電話1
      具，係被告甲○○所有，業據甲○○陳明屬實（見原審卷
      一第49頁反面、第146 頁），係聯絡事實欄所載犯行所用
      之物，應依毒品危害防制條例第19條第1 項規定宣告沒收
      。又扣案現金500 元，係被告甲○○與張溥麟共同犯事實
      欄所載犯行所得財物，應依毒品危害防制條例第19條第1
      項之規定連帶沒收。扣案空吸管10支，係被告張溥麟所有
      ，預備供販賣海洛因所用，應依刑法第38條第1 項第2 款
      規定及共同正犯責任共同之原則，併宣告沒收。又本件在
      被告甲○○所坐過公園椅子旁扣得之海洛因2 包（驗前淨
      重合計0.27公克，驗後淨重合計0.26公克，空包裝總重0.
      44公克）及在張溥麟所駕駛自小客車扣得之海洛因35包（
      驗前淨重合計2.86公克，驗後淨重合計2.83公克，空包裝
      總重7.47公克），經送法務部調查局鑑驗結果，確均含有
      第一級毒品海洛因成分，有法務部調查局99年1 月26調科
      壹字第099230021 號濫用藥物實驗室鑑定書1 份在卷可稽
      （見偵卷第104 頁），上開毒品既係被告甲○○與張溥麟
      共同攜帶外出販賣，自應依毒品危害防制條例第18條第1
      項前段規定，不問屬於犯人與否，依共同正犯責任共同之
      原則，併宣告沒收銷燬之。又包裝毒品之袋子，因其上所
      殘留之毒品，難以析離，且無析離之實益與必要，應視同
      毒品，均一併沒收銷燬之；至送驗耗損部分之毒品因已滅
      失，爰不另宣告沒收銷燬，附此敘明。而椅子下方扣得海
      洛因其中1 包及張溥麟車上扣得海洛因其中19包，均捲入
      吸管，此有查扣證物照片在卷可證（見警卷第36頁），係
      用以避免引人注目、便於藏匿，亦據共同被告張溥麟陳明
      屬實（見偵卷第79頁），足認該20包海洛因所捲入之吸管
      20支，係供販賣毒品所用之物，應依同條例第19條第1 項
      規定，並依共同正犯責任共同之原則，併宣告沒收。
參、同案被告張溥麟部分經原審為有罪判決、被告甲○○其餘部
    分經原審為無罪判決後，未據上訴，業已確定，均不再論列
    。檢察官仍以99年度偵字第17410 號移送本院併案審理，惟
    此部分，既未據上訴而確定，本院即無從併案審理，合併敘
    明。
據上論斷，應依刑事訴訟法第369 條第1 項前段、第364 條、第
299 條第1 項前段，毒品危害防制條例第4 條第1 項、第6 項、
第17條第2 項、第18條第1 項前段、第19條第1 項，刑法第11條
、第28條、第25條第2 項、第59條、第38條第1 項第2 款，判決
如主文。
本案經檢察官鍾忠孝到庭執行職務。
中    華    民    國    99    年    11    月    16    日
                  刑事第十庭    審判長法  官  陳中和
                                      法  官  林水城
                                      法  官  蔡國卿
以上正本證明與原本無異。
如不服本判決應於收受本判決後10日內向本院提出上訴書狀，其
未敘述上訴理由者，並得於提起上訴後10日內向本院補提理由書
狀（均須按他造當事人之人數附繕本）「切勿逕送上級法院」。
中    華    民    國    99    年    11    月    16    日
                                      書記官  張明賢
附錄本件判決論罪科刑法條：
毒品危害防制條例第4 條第1 項、第6 項
製造、運輸、販賣第一級毒品者，處死刑或無期徒刑；處無期徒
刑者，得併科新臺幣2 千萬元以下罰金。
前五項之未遂犯罰之。

司法院資訊處製作；財團法人民間司法改革基金會備份。
